最高法院刑事判決　　　　　　　　　　　　　　　八十八年度台上字第七四一○號
　　上訴人　乙○○
　　被　告　甲○○
　　　　　　丙○○
右上訴人因自訴被告等誹謗等罪案件，不服台灣高等法院中華民國八十六年八月二十
二日第二審更審判決（八十六年度重上更(五)字第一二四號，起訴案號：台灣台北地方
法院八十三年度自字第一三○九號），提起上訴，本院判決如左：
    主  文
原判決撤銷，發回台灣高等法院。
    理  由
本件原判決認定被告甲○○、丙○○二人分任「鴻源機構投資人自救委員會（下稱鴻
源自救會）」主任委員及常務監察人，為引起鴻源事件被害債權人注意，反對推選上
訴人乙○○擔任該委員會顧問。竟於民國八十二年十月二十二日上午，在台灣高等法
院二樓第三法庭門口，基於共同犯意聯絡，散發以該委員會名義致各鴻源被害債權人
「告鴻源投資人書」傳單一件。傳單內載有指摘足以毀損上訴人名譽之「張、鄧竟與
董明俊等合作，豈不是『為虎作倀』、『狼狽為奸』，『以己意為是，完全山大王作
風，他除了顛倒是非，語無倫次，還有就是滿口髒字，另外，他的法寶就是吹、騙、
哄，再不然就恐嚇說告你，……他自己做的都是無恥之事，……將公款視為私有，…
…」等文字，案經被害人乙○○提起自訴等情。因而撤銷第一審判決，改判仍論處被
告等共同散佈文字，指摘足以毀損他人名譽之事罪刑；並明上訴人自訴意旨另稱，
該「鴻源機構投資人自救委員會」之組織已解散不存在，被告等竟以該委員會名義印
製傳單，亦涉嫌偽造文書云云，此部分經審理結果，不能證明被告等犯罪，惟與前揭
有罪之誹謗部分有方法結果之牽連關係，故不另為無罪之諭知。固非無見。
惟查，(一)、原審認定被告等印製前述「告鴻源投資人書」散發，係依據八十二年十月
十八日在台北市○○街五八一巷五號召開之鴻源自救會本部委員會會議之決議為之，
是難認被告等有偽造文書之故意及行為。但依卷附鴻源機構投資人自救委員會組織章
程（見八十四年度上更(二)字第二五號卷第十四頁）第十、十一、十七、十八條之規定
，該會選有委員九十名、常務委員三十一名，定期召開委員大會及常務委員會決策會
務。而前述會議之紀錄所載，該次於八十二年十月十八日召開之會議僅被告二人及溫
少雄等委員五人、共七人出席而已，根本未達上述委員或常務委員之半數，能否為有
效之決議？再據上述會議記錄記載，該次會議係「自救委員會本部」開會，又似與鴻
源機構投資人自救委員會組織章程第十七條、第十八條所列之全體委員大會、或常務
委員會有別，究竟該次會議之性質為何？權責如何？關係被告等是否有權決定以該自
救委員會之名義散發本件「告鴻源投資人書」。此經本院前次判決（八十四年度台上
字第四二二七號、八十五年度台上字第五四九一號）發回更審意旨一再指明應詳予審
究，乃原審恝置不論，未予釐清，致瑕疵依然存在。(二)、依原判決所云，上述八十二
年十月十八日鴻源自救會本部決議，僅委由被告書具「告鴻源投資人書」表達反對上
訴人續任該委員會顧問之意見而已，至於前開誹謗上訴人之文字，係被告等擅自增列
，已逾上述決議之內容等情（見原判決理由第二段之(二)），倘屬無訛，則此部分誹謗
之文書既不在鴻源自救會本部會議決議授權之範圍內，而被告等仍併以鴻源自救會之
名義製作散發，是否無制作權而冒用他人名義偽造文書？即非無深入研求之餘地。原
判決（見第六頁第二至四行）徒以尚難以被告等因事實上之困難一時無法改選，即遽
認渠等依前開會議決議內容，以「鴻源自救會」名義書具該「告鴻源投資人書」並予
以散發，應成立偽造文書罪責等事由，資為認定被告等被訴偽造文書罪部分無罪之理
由，尚嫌率斷，而有未盡調查能事之疏誤。上訴人上訴意旨，指摘原判決不當，非無
理由，應認仍有發回更審之原因。至原判決認為有罪部分，因與發回之無罪部分有審
判不可分之關係，爰一併發回更審。
據上論結，應依刑事訴訟法第三百九十七條、第四百零一條，判決如主文。
中      華      民      國    八十八    年     十二     月    二十三    日
                              最高法院刑事第八庭
                                  審判長法官  吳  雄  銘
                                        法官  池  啟  明
                                        法官  石  木  欽
                                        法官  郭  毓  洲
                                        法官  吳  三  龍
      右正本證明與原本無異
                                              書  記  官
中      華      民      國    八十八    年     十二     月    二十七    日
